【裁判字號】    98,交聲,2657
【裁判日期】    981027
【裁判案由】    聲明異議
【裁判全文】
臺灣高雄地方法院交通事件裁定        98年度交聲字第2657號
原處分機關  交通部公路總局高雄區監理所
代  表  人  劉育麟
異  議  人
即受處分人  甲○○
上列異議人因違反道路交通管理處罰條例案件，對於交通部公路
總局高雄區監理所中華民國98年9 月1 日所為處分（原處分案號
：高監自裁字第裁80-N00000000號）聲明異議，本院裁定如下：
    主  文
原處分撤銷。
甲○○汽車駕駛人，駕駛汽車經測試檢定酒精濃度超過規定標準
，處罰鍰新臺幣玖仟伍佰元，並施以道路交通安全講習。
    理  由
一、原處分意旨略以：受處分人甲○○於民國97年1 月26日凌晨
    1 時27分許，駕駛車號ZB-2622 號自用一般小客貨車（下稱
    自小客貨車），行經高雄縣橋頭鄉○○路57號前，經警測試
    檢定酒精濃度每公升0.79毫克，超過規定標準（每公升0.55
    毫克以上），而掣單舉發，爰依道路交通管理處罰條例第35
    條第1 項第1 款之規定，裁處受處分人罰鍰新臺幣（下同）
    49,500元，吊扣駕駛執照12個月（因受處分人未領有普通小
    型車駕駛執照，逕行吊扣職業聯結車駕駛執照），施以道路
    交通安全講習等情。
二、聲明異議意旨則以：異議人因酒後駕駛自用小客車違規，業
    經檢察官為緩起訴處分確定，異議人並已履行緩起訴處分命
    向國庫支付40,000元。詎原處分機關竟吊扣異議人之職業聯
    結車駕駛執照，並裁處罰鍰49,500元，為此聲明異議，請求
    撤銷原處分等語。
三、經查：
(一)異議人即受處分人（下稱異議人）甲○○於於97年1 月26日
    凌晨1 時27分許，駕駛車號ZB-2622 號自小客貨車，行經高
    雄縣橋頭鄉○○路57號前，經警測試檢定酒精濃度為每公升
    0.79毫克，超過規定標準（每公升0.55毫克以上），而掣單
    舉發，經原處分機關依道路交通管理處罰條例第35條第1 項
    第1 款之規定，裁處受處分人罰鍰49,500元，吊扣駕駛執照
    12個月，並施以道路交通安全講習，且因異議人未領有普通
    小型車駕駛執照，逕予執行吊扣其所考領之職業聯結車駕駛
    執照等情，業據異議人於聲明異議狀內記載其旨（見本院交
    聲卷第5 頁），並有酒精濃度測試單影本、高雄縣政府警察
    局舉發違反道路交通管理事件通知單影本、交通部公路總局
    高雄區○○○○○道路交通管理事件裁決書、送達證書影本
    、聲明異議移送書、汽車駕照基本資料各1 份在卷可稽（同
    上卷第2 頁、第6-8 頁），異議人確有上開交通違規行為，
    已堪認定。
(二)按汽車駕駛人，駕駛汽車經測試檢定酒精濃度超過規定標準
    者，處15,000元以上60,000元以下罰鍰，並當場移置保管其
    車輛及吊扣其駕駛執照1 年；又汽車駕駛人，有道路交通管
    理處罰條例第35條第1 項規定之情形者，應接受道路交通安
    全講習，道路交通管理處罰條例第35條第1 項第1 款、第24
    條第1 項第2 款分別定有明文。惟「一行為同時觸犯刑事法
    律及違反行政法上義務規定者，依刑事法律處罰之。但其行
    為應處以其他種類行政罰或得沒入之物而未經法院宣告沒收
    者，亦得裁處之」，行政罰法第26條第1 項亦規定明確。立
    法理由明載：「依刑事法律處罰一行為同時觸犯刑事法律及
    違反行政法上義務規定時，由於刑罰與行政罰同屬對不法行
    為之制裁，而刑罰之懲罰作用較強，故依刑事法律處罰，即
    足資警惕時，實無一事二罰再處行政罰之必要。且刑事法律
    處罰，由法院依法定程序為之，較符合正當法律程序，應予
    優先適用。但罰鍰以外之沒入或其他種類行政罰，因兼具維
    護公共秩序之作用，為達行政目的，行政機關仍得併予裁處
    」。又刑事訴訟法第253 條之1 之緩起訴處分，其中檢察官
    命被告為金錢給付部分，並得為民事強制執行名義，受處分
    人因上開緩起訴處分而剝奪其財產權，且前揭金錢給付義務
    亦具有強制性、懲罰性，雖不若易科罰金係以支付金錢作為
    自由刑之替代，惟經由緩起訴處分條件之履行使其免於遭檢
    察官發動起訴程序，仍具有替代刑罰之效果，廣義而言，應
    屬上揭所稱之「實質刑事法律處罰」，自應有行政罰法第26
    條第1 項「一事不二罰」規定之適用。
(三)本件異議人上開酒後駕駛之交通違規行為，同時觸犯刑法第
    185 條之3 之公共危險罪，業經臺灣高雄地方法院檢察署檢
    察官以97年度偵字第4630號為不起訴處分，緩起訴期間1 年
    ，並應立悔過書、向國庫支付40,000元及參加該署舉辦之法
    治教育1 場次，緩起訴處分於97年3 月26日確定，異議人並
    已全部履行完畢等情，業據本院調閱全案卷宗確認無誤，並
    有臺灣高等法院被告前案紀錄表、臺灣高雄地方法院檢察署
    97年度偵字第4630號緩起訴處分書（見本院交聲卷第13頁、
    第15-16 頁）、同署97年4 月29日自行收納款項統一收據（
    附該署97年度緩字第1349號卷內）各1 份在卷可稽。異議人
    上開酒後駕車之行為，係屬同時觸犯刑事法律及違反行政法
    上義務規定之行為，且前經緩起訴處分確定，異議人並已支
    付國庫40,000元，已產生實質刑罰之效果。揆諸前揭說明，
    原處分機關對於異議人上開違規行為裁罰時，除依行政罰法
    第26條第1 項但書之規定，對於其他種類行政罰即吊扣駕駛
    執照及施以道路交通安全講習，仍得予以裁處外，就異議人
    已支付之40,000元部分，即不得重複裁罰，僅得依道路交通
    管理處罰條例第35條第8 項之規定，裁決繳納不足最低罰鍰
    之部分，即緩起訴處分所命支付國庫40,000元與交通違規最
    低罰鍰49,500元之差額9,500 元之罰鍰（計算式：49,500－
    40,000＝9,500） ，原處分機關遽為裁處異議人罰鍰49,500
    元，其中40,000元部分，顯違行政罰法第26條第1 項前段關
    於一事不二罰之規定，自非合法。
(四)又修正前道路交通管理處罰條例第68條原規定：「汽車駕駛
    人，因違反本條例及道路交通安全規則之規定，受吊扣或吊
    銷駕駛執照處分時，吊扣或吊銷其持有各級車類之駕駛執照
    」。惟該規定業於94年12月14日修正，並於95年3 月1 日施
    行，修正後已刪除關於「吊扣」之文字，修正理由係以原條
    文將違規駕駛人所持有之各級車類駕駛執照一併吊扣或吊銷
    ，失之過酷，影響人民工作及生活甚鉅，故刪除原條文關於
    「吊扣」之文字，即已廢止「受吊扣駕駛執照處分時，吊扣
    其持有各級車類之駕駛執照」之規定。依修正後該條規定，
    受吊扣駕駛執照處分時，僅得吊扣違規當時所駕車類之駕駛
    執照，已無吊扣其持有各級車類駕駛執照之法律依據。本件
    異議人違規當時既係酒後駕駛自小客貨車，而受吊扣駕駛執
    照之處罰，依修正後即現行道路交通管理處罰條例第68條之
    規定，自僅得吊扣其普通小型車駕駛執照。縱異議人違規當
    時僅領有職業聯結車駕駛執照，未領有普通小型車駕駛執照
    ，亦無轉而吊扣其他各級車類駕駛執照之法律依據。原處分
    機關逕行裁處吊扣異議人之職業聯結車駕駛執照，與道路交
    通管理處罰條例第68條規定不合，亦屬無據。且按「行政行
    為採取方法所造成之損害，不得與欲達成目的之利益顯失均
    衡，行政程序法第7 條第3 款已明揭行政處分應遵循比例原
    則。原處分機關對於本件異議人酒後駕駛自小客貨車之違規
    情形，逕為吊扣其職業聯結車駕駛執照之處分，雖可達成禁
    止異議人酒後駕駛自小客貨車之目的，然亦同時造成剝奪異
    議人駕駛職業聯結車之結果，所造成之損害與所欲達成目的
    之利益，顯然失衡，有違比例原則。固然監理機關對於駕駛
    執照管理採「一人一照」政策，於考領較高一級之駕駛執照
    時，即廢止原級駕駛執照，以致駕駛人駕駛較低等級之交通
    工具違規時，無從吊扣該等級之駕駛執照。惟此乃監理機關
    自行變更駕駛執照管理政策，即可達成吊扣該較低等級駕駛
    執照之行政目的，自不得於欠缺法律依據之情形下，任意擴
    張解釋，選擇侵害人民權利較大之手段以達成原行政目的。
(五)至於道路交通安全講習部分，則屬行政罰法第26條第1 項但
    書所定罰鍰以外之其他種類行政罰之一，縱使異議人同一酒
    後駕駛行為業經依刑事法律處罰，惟因道路交通安全講習兼
    具維護公共秩序之作用，仍得依道路交通管理處罰條例第24
    條第1 項第2 款之規定予以裁處。
四、本件異議人酒後駕車因僅有一個交通違規行為，有關處罰效
    果之罰鍰、吊扣駕駛執照、施以道路交通安全講習，與該交
    通違規行為是否存在，均無從分離。法院審理時應先確定異
    議人是否確有交通違規行為存在，再決定原處分機關所適用
    之法律有無錯誤。異議人如已對於原處分之一部分聲明異議
    ，法院即應就與違規行為無從分離之罰鍰、吊扣駕駛執照、
    道路交通安全講習等全部處罰效果，併予審理。本件原處分
    關於罰鍰49,500元部分，其中40,000元核係違反行政罰法第
    26條第1 項前段之重複裁罰；吊扣職業聯結車駕駛執照部分
    ，則係違反道路交通管理處罰條例第68條之規定，均非合法
    ，異議人對此聲明異議，為有理由。原處分既已無可維持，
    依道路交通案件處理辦法第20條之規定，自應由本院將原處
    分全部撤銷，且因異議人未領有普通小型車駕駛執照可供執
    行吊扣，並仍應繳納不足最低罰鍰之部分9,500 元之罰鍰，
    爰自為裁定如主文第2 項所示。
五、依道路交通案件處理辦法第20條，道路交通管理處罰條例第
    87條第2 項、第35條第1 項第1 款、第24條第1 項第2 款，
    裁定如主文。
中    華    民    國    98    年    10    月    27    日
                    交通法庭    法  官  林柏壽
以上正本係照原本作成。
如不服本裁定，應於收受送達後5 日內向本院提出抗告狀。
中    華    民    國    98    年    10    月    27    日
                                書記官  洪嘉慧


司法院資訊處製作；財團法人民間司法改革基金會備份。
